---
title: "Informe Aldea Escolar"
author: "Autores: Gauna - González Nastovich"
date: "`r Sys.Date()`"
output:  
  html_document:
    css: estilo.css
    theme: flatly
    toc: true
---

```{r setup, include=FALSE}
# 1. CONFIGURACIÓN
knitr::opts_chunk$set(echo = FALSE, warning = FALSE, message = FALSE, fig.align = "center")
library(tidyverse)
library(plotly)
library(DT)

# 2. CARGA DE DATOS (EL TRUCO)
# Aquí leemos el archivo que acabamos de guardar en el Paso 1
analisis_final <- readRDS("datos_listos.rds")

# 3. COLORES
color_mujer  <- "#FF1493"
color_hombre <- "#00BFFF"
color_riesgo  <- "#FF4500"
color_fondo   <- "#1e1e2f"
```

# 1. INTRODUCCIÓN
La enfermedad de Chagas en la Provincia del Chubut presenta un perfil epidemiológico particular. Al ser una zona sin transmisión vectorial activa, el desafío sanitario se desplaza hacia la prevención de la transmisión vertical y la atención de la población migrante proveniente de regiones endémicas.
El presente informe técnico caracteriza la población de Aldea Escolar, con especial énfasis en la comunidad de origen boliviano residente en el paraje. El objetivo no es la vigilancia de insectos vectores, sino la implementación de un sistema de vigilancia activa sobre casos importados y la prevención de la transmisión vertical, garantizando el acceso al diagnóstico oportuno en una población que, por su origen, presenta una mayor prevalencia histórica de la patología.

# 2. ANÁLISIS DEMOGRÁFICO

## 2.1 Caracterización de la Población Objetivo
En Aldea Escolar, la presencia de familias de origen boliviano redefine las prioridades de salud pública local. El análisis de la pirámide poblacional en este contexto permite:
<div style="margin-left: 30px;">
**●	Identificación del Perfil Epidemiológico:** detectar las familias que residan en este paraje con antecedentes de residencia en zonas geográficas consideradas endémicas de Chagas (Bolivia).

**●	Enfoque de Atención primaria de salud:** Dirigir los esfuerzos de control y tamizaje específicamente hacia las mujeres en edad fértil de esta comunidad, donde existe riesgo de transmisión vertical.

**● Barreras de Acceso**: Evaluar si la distancia de 30 km hacia los centros de mayor complejidad en Esquel actúa como una barrera de acceso al diagnóstico oportuno.
</div>
### Grafico 1: Caracterizción según Grupo Etario y Sexo - N =59
```{r grafico1}
# Crear una copia con nombres amigables para visualización
analisis_final_viz <- analisis_final %>%
  mutate(`Grupo Etario` = grupo_e,
         `Sexo` = Sexo_Etiqueta)

g1 <- ggplot(analisis_final_viz, aes(x = `Grupo Etario`, fill = `Sexo`)) +
  geom_bar(position = position_dodge(preserve = "total"), color = "white", size = 0.2) +
  scale_fill_manual(values = c("Mujer" = color_mujer, "Hombre" = color_hombre)) +
  labs(y = "Cantidad", x = "Grupo Etario", fill = "Sexo") +
  theme_minimal() +
  theme(plot.background = element_rect(fill = color_fondo), 
        text = element_text(color = "white"),
        axis.text = element_text(color = "white"),
        axis.title = element_text(color = "white"),
        legend.position = "none",
        plot.title = element_text(hjust = 0.5))

ggplotly(g1) %>% 
  layout(plot_bgcolor = color_fondo, 
         paper_bgcolor = color_fondo,
         yaxis = list(title = "Cantidad"),
         xaxis = list(title = "Grupo Etario"),
         autosize = TRUE,
         width = NULL,
         height = NULL) %>%
  config(displayModeBar = FALSE)
```
Fuente: Elaboración propia - 17/04/2026

# 3. RIESGO EPIDEMIOLÓGICO: EL FOCO VERTICAL

## 3.1 Vigilancia en el Grupo de Riesgo
Aunque el Chagas no es una enfermedad de gran impacto en la población general de Chubut, en grupos específicos con antecedentes en zonas endémicas, la vigilancia es una herramienta fundamental en la prevención.
<div style="margin-left: 30px;">

  **● Mujeres en Edad Fértil (MEF):** El análisis identifica a las mujeres de 15 a 44 años de la comunidad boliviana en Aldea Escolar como el eslabón crítico. La detección en este grupo permite tratar antes del embarazo y asegurar el control del recién nacido.

  **● Impacto en el Sistema Local:** Al identificar y tratar a las personas en el nivel primario (Puesto Sanitario), se evita que en el futuro el sistema de salud provincial deba atender complicaciones crónicas (cardiopatías) de mayor costo y complejidad.

</div>
### Grafico 2: Grupo de Riego según Edad - Mujeres - N = 27
```{r grafico2}
df_mujeres <- analisis_final %>% 
  filter(Sexo == "F") %>%
  mutate(`Grupo Etario` = grupo_e,
         `Categoría Riesgo` = case_when(
           riesgo_v == "Riesgo Transmisión Vertical" ~ "Riesgo Transmisión Vertical",
           TRUE ~ "Sin Riesgo Vertical"
         ))

g2 <- ggplot(df_mujeres, aes(x = `Grupo Etario`, fill = `Categoría Riesgo`)) +
  geom_bar(position = position_dodge(preserve = "total"), color = "white", width = 0.7) +
  scale_fill_manual(values = c("Riesgo Transmisión Vertical" = color_riesgo, 
                               "Sin Riesgo Vertical" = "#4d4d4d")) +
  labs(y = "Cantidad", x = "Grupo Etario", fill = NULL) +
  theme_minimal() +
  theme(plot.background = element_rect(fill = "#2d2d2d"),
        text = element_text(color = "white"),
        axis.text = element_text(color = "white", size = 11),
        axis.title = element_text(color = "white", size = 13, margin = margin(b = 15)),
        axis.title.x = element_text(margin = margin(t = 20)),
        legend.position = "bottom",
        legend.text = element_text(color = "white", size = 11),
        legend.title = element_blank(),
        plot.title = element_text(hjust = 0.5),
        plot.margin = margin(t = 10, r = 20, b = 30, l = 20))

ggplotly(g2, width = NULL, height = NULL) %>% 
  layout(plot_bgcolor = "#2d2d2d", 
         paper_bgcolor = "#2d2d2d",
         yaxis = list(title = "Cantidad", titlefont = list(size = 13)),
         xaxis = list(title = "Grupo Etario", titlefont = list(size = 13),
                      tickfont = list(size = 11)),
         autosize = TRUE,
         margin = list(t = 50, r = 50, b = 80, l = 50)) %>%
  config(displayModeBar = FALSE)
```
Fuente: Elaboración propia - 17/04/2026

## 3.2 Ventaja del Tratamiento Oportuno

El análisis de la población de Aldea Escolar demuestra que, si bien Chubut es una zona protegida de la transmisión vectorial, existen riesgos de vulnerabilidad vinculados a la movilidad poblacional.

# 4. CONCLUSIÓN
El presente informe confirma que la Aldea Escolar presenta una estructura poblacional con una alta proporción de personas en etapas vulnerables para la persistencia del Chagas por vía vertical.

## Recomendaciones:
<div style="margin-left: 30px;">

1. **Detección Focalizada:** Hay que dejar de esperar a que los migrantes busquen ayuda y usar los recursos con los que contamos para ir nosotros tras ellos, transformando la "búsqueda pasiva" en una acción dirigida y culturalmente pertinente.

2. **Coordinación con Esquel:** Fortalecer la capacidad de respuesta de los equipos especialmente del primer nivel de atención garantizando que el origen geográfico de los habitantes no sea una limitante para el acceso a salud.

3. **Actualización de Registros:**  Mantener un censo dinámico en Aldea Escolar para asegurar el cumplimiento de los protocolos nacionales de control prenatal y la cobertura integral de la población. Paralelamente, garantizar la actualización sistemática de los registros de laboratorio en el sistema SISA, optimizando la trazabilidad y la gestión de la información sanitaria.

</div> 

## Notas:

La personas que asistieron a la consulta medica,citadas en las visitas realizadas, completaron el esquema de vacunación.

</div>
